臺灣臺中地方法院民事判決
                                    107年度勞簡上字第8號
上  訴  人
即反訴原告  台灣康  藥品生技股份有限公司

法定代理人  林士翔  
訴訟代理人  林志忠律師 
            潘仲文律師
被 上訴 人
即反訴被告  邱亮坤  
上列當事人間請求給付工資事件，上訴人對於民國107年2月7日
本院臺中簡易庭106年度中勞簡字第128號第一審判決提起上訴，
並提起反訴，本院合議庭於民國107年12月14日言詞辯論終結，
判決如下：
    主      文
一、原判決廢棄。
二、上開廢棄部分，被上訴人於第一審之訴駁回。
三、第一、二審訴訟費用由被上訴人負擔。
四、反訴被告應給付反訴原告新臺幣參拾參萬肆仟陸佰伍拾參元
    ，及自民國107年7月24日起至清償日止按週年利率百分之5
    計算之利息。
五、反訴原告其餘反訴駁回。
六、反訴訴訟費用由反訴被告負擔百分之91，餘由反訴原告負擔
    。
    事實及理由
壹、本訴部分
一、被上訴人起訴主張：被上訴人自民國104年12月9日起至106
    年8月18日任職於被告，擔任業務經理職務，平均月工資為
    新臺幣（下同）5萬元，依兩造約定之105年度獎金辦法，被
    上訴人於105年度收款必須超越104年度收款，105年度之獎
    金計算方式係以105年度超出104年度收款部分之5%計算業績
    獎金，則被上訴人於104年度收款20,684,353元，105年度收
    款36,173,343元，獎金以超過部分之5%計算為774,450元，
    扣除上訴人已於106年1月25日匯款45萬元，上訴人尚有324,
    450元未付，爰依勞動契約之法律關係提起本件訴訟。於本
    院補稱：105年度獎金計算之「收款金額」應包含未兌現之
    支票金額即合約金額，且被上訴人之獎金制度於106年度始
    討論改為部門利潤中心制，預定將支票部分改為已兌現支票
    始計入收款金額，惟尚無定論，自無可能於105年度即決定
    僅以已兌現支票計入收款金額等語。並於原審聲明：上訴人
    應給付被上訴人324,450元。
二、上訴人則以：依105年11月11日簽呈所載獎金辦法「方案一
    ：105年度收款必須超越104年度收款，超出104年度收款部
    分5%」、獎金比例「單位主管獎金佔70%，有機通路業務同
    仁獎金佔20%，業務助理佔10%，惟個人依貢獻及到職日由單
    位主管調整。」上訴人104年度收款金額為20,684,353元，1
    05年度收款金額為22,991,290元，可知105年度有機通路部
    門獎金應為115,347元、單位主管獎金應為80,743元。被上
    訴人身為單位主管之一，已於106年1月25日收受上訴人匯款
    45萬元，不思返還，竟仍訴請上訴人給付工資324,450元，
    實無理由。並於本院補稱：105年度獎金發放基準之「收款
    金額」僅含已兌現之票款金額，被上訴人所提收款合約明細
    表竟將收款日及支票兌現日於106年、107年之金額均列入10
    5年度收款金額，與事實不符；況上開簽呈未有授權被上訴
    人先領取全額部門獎金之記載，被上訴人請求上訴人給付全
    額部門獎金並無依據等語，資為抗辯。
貳、反訴部分
一、反訴原告主張：依前述壹、二、所示計算方式，反訴被告得
    領取之單位主管獎金為80,743元，而反訴被告業於106年1月
    25日受領反訴被告匯款之45萬元，逾80,743元之369,257元
    均無法律上原因，致反訴原告受有損害，爰依不當得利之法
    律關係訴請返還等語。並聲明：反訴被告應給付反訴原告36
    9,257元，及自民事反訴狀繕本送達反訴被告之翌日起至清
    償日止按週年利率5%計算之利息。
二、反訴被告則以：反訴原告所提105年度收款金額計算有誤，
    應包含未兌現之支票金額；且反訴被告已於106年1月25日至
    同年月27日將受領獎金中178,220元分配給業務同仁及業務
    助理等語。並聲明：反訴原告之訴駁回。
參、原審認被上訴人依勞動契約之法律關係請求上訴人給付324,
    450元，為有理由，而為上訴人敗訴之判決。上訴人提起上
    訴，聲明：（一）原判決廢棄，被上訴人在第一審之訴駁回
    。被上訴人則答辯聲明：上訴駁回。
肆、兩造不爭執之事項（見本院卷第93頁反面）
一、被上訴人於105年度擔任上訴人之有機通路部門主管。
二、上訴人105年11月11日簽呈（下稱系爭簽呈）之105年度有機
    通路部門之獎金辦法，係以方案一：超出104年度收款部份5
    %為獎金計算方式；獎金比例：單位主管獎金佔70%、有機通
    路業務同仁佔20%、業務助理佔10%、年度結算後於106年1月
    20日發放。
三、上訴人之104年度收款金額為20,684,353元。
四、被上訴人已於106年1月25日收受上訴人匯款45萬元。
五、106年1月6日2016年區經銷商獎勵總表4張之105年度收款金
    額均為票據兌現金額，並經被上訴人蓋章確認。
伍、本件就本訴部分，兩造爭執之點應在於：（一）系爭簽呈之
    105年度有機通路部門獎金辦法所指「收款部分」，係指105
    年度收受支票之票面金額或兌現金額？105年度有機通路部
    門之獎金金額為何？（二）被上訴人105年度之單位主管獎
    金金額為何？被上訴人請求上訴人給付324,450元，有無理
    由？反訴部分，兩造爭執之點則在於：反訴被告於收受反訴
    原告匯款45萬元後，有無依獎金比例發放給業務同仁及助理
    ，各項金額為何？反訴原告依不當得利之法律關係，請求反
    訴被告返還369,257元，有無理由？茲分述如下：
一、本訴部分
（一）系爭簽呈之105年度有機通路部門獎金辦法所指「收款部
      分」係指105年度收受支票之兌現金額，105年度有機通路
      部門之獎金金額為115,347元：
   1. 就系爭簽呈之105年度有機通路部門獎金辦法所指「收款
     部分」中，有關支票部分應以票面金額或105年度兌現金額
     計算乙節，經證人陳秉欣於本院證稱：伊於104年9月至106
     年2月底負責被上訴人之財務及會計職務，系爭簽呈簽完後
     ，公司裡的高階主管即系爭簽呈上的董事長或總經理告知
     ：105年度收款金額以105年支票已兌現金額為計算基準來
     發放年度獎金。發獎金前，伊有跟被上訴人先溝通上級指
     示105年度獎金要以當年度已兌現金額做為收款金額的計算
     標準，再以此收款計算應發放的獎金，伊記得被上訴人沒
     有太大的反應。後來獎金確定是用兌現支票來做為計算基
     準，但是沒有簽呈。當初伊有跟被上訴人講這件事，證人
     賴佩君的座位就在被上訴人旁邊，她當時就坐在旁邊等語
     （見本院卷第55頁反面至第57頁）；與證人賴佩君於本院
     證稱：伊於105年6月初至106年5月31日擔任上訴人之業務
     助理，當初簽呈出去後證人陳秉欣有跟他們說過高層可能
     會以支票兌現金額作為收款金額的方式計算獎金，但是最
     後結果是不是這樣發放伊不知道等語（見本院卷第58頁）
     互核，情節大致相符。足見系爭簽呈通過後，就被上訴人1
     05年度業務獎金計算方式中所謂「收款金額」，業經被上
     訴人之經營階層確認該年度已收受支票部分，僅計入105年
     度已兌現之金額，並非指其票面金額甚明。
   2. 被上訴人固主張系爭簽呈載明獎金計算基礎以收款金額為
     標準，而收款金額之定義經訴外人即被上訴人之副總經理
     謝俊彥於簽呈上說明：「有機通路今年業績3千萬可達成，
     收款預計可達3千萬」等語，105年10月份合約金額已經接
     近3千萬；另財務部主管提供之收款及銷貨金額總表上所列
     之收款金額，也是以合約金額為準；而且訴外人即被上訴
     人之董事長林庚霆也審核過簽呈，業績獎金的撥款也需要
     董事長簽名，可見所謂的收款就是合約金額，且被上訴人
     至106年度仍尚未決議要改變獎金計算方式等語，並提出收
     款與銷貨金額總表1紙為證（見原審卷第34頁）。惟查，上
     述加註內容僅為被上訴人之副總經理於審核系爭簽呈時所
     提出之建議（見原審卷第26頁），無從證明最終確定之獎
     金計算方式係以合約金額計算收款金額。且證人陳秉欣亦
     證稱：一般來說，年度結算的時候，收款金額欄會把已兌
     現、未兌現票據金額都算進去。至於（歷年）獎金的發放
     是以什麼金額為標準，伊沒有印象，但伊記得105年度的發
     放標準就是用當年度已經兌現的金額來計算等語（見本院
     卷第56頁反面），可證收款及銷貨金額總表「收款金額」
     欄載明之金額縱為合約金額，仍與獎金之發放標準無必然
     之因果關係。況如前述，證人陳秉欣業已證述該「收款金
     額」乃於系爭簽呈後，經被上訴人之總經理、董事長等經
     營階層決定以該年度已兌現票款金額為計算依據，則縱被
     上訴人之董事長曾於系爭簽呈簽名，亦無法證明最終「收
     款金額」即指合約金額。至於被上訴人主張106年度之獎金
     制度尚未決定乙節，縱令為真，亦無從反證105年度以前之
     獎金制度均非以上開方式計算。故被上訴人前揭所辯，均
     非可採。
   3. 被上訴人於105年度擔任上訴人之有機通路部門主管；上
     訴人之105年度有機通路部門之獎金辦法，係以系爭簽呈方
     案一：超出104年度收款部份5%為獎金計算方式；獎金比例
     ：單位主管獎金佔70%、有機通路業務同仁佔20%、業務助
     理佔10%；上訴人之104年度收款金額為20,684,353元等情
     ，為兩造所不爭執。而就系爭簽呈之105年度有機通路部門
     獎金辦法所指「收款部分」中支票部分，乃指105年度已兌
     現之支票金額，業經本院認定如前，故105年度獎金之計算
     即應以此為標準。就105年度收款金額總額，業據被上訴人
     提出2015/2016年度收款、總銷貨金額表、經銷商2016年度
     收款、合約金額表、2016年區經銷商（北一區）獎勵總表
     等件各1份為證（見本院卷第33至38頁）。其中2015/2016
     年度收款、總銷貨金額表2016年「收款金額」欄記載總額2
     2,991,290元外，並分為「經銷商：18,884,544」及「其他
     ：4,106,746」，復於備註欄註記「其他：4,106,746皆算
     為當年度兌現」等語（見本院卷第33頁），可徵「其他」
     部分乃非105年度之合約金額於105年兌現之票款金額，與
     前揭認定「收款金額」為「已兌現票款金額」之標準相符
     。而獎勵總表105年度收款金額均為票據兌現金額乙情，為
     兩造所不爭執，該收款金額之加總適為18,884,544元（見
     本院卷第34至38頁），核與上開收款、總銷貨金額表記載
     一致，足認被上訴人105年度之收款金額即為上開收款、總
     銷貨金額表記載之22,991,290元無訛。則依前揭方案計算
     ，被上訴人有機通路部門之獎金總額即115,347元﹝計算式
     ：（22,991,290－20,684,353）×5%=115,347，元以下四捨
     五入﹞。
（二）承前所述，被上訴人有機通路部門之獎金總額即115,347
      元，則依前揭方案計算後，被上訴人105年度之單位主管
      獎金金額為80,743元（計算式：115,347×70%=80,743，元
      以下四捨五入）。而被上訴人已於106年1月25日收受上訴
      人匯款45萬元乙情，為兩造所不爭執，故被上訴人確已領
      得其應得之單位主管獎金80,743元，則被上訴人請求上訴
      人再給付324,450元，即無理由。
二、反訴部分
（一）按無法律上之原因而受利益，致他人受損害者，應返還其
      利益，民法第179條定有明文。查反訴原告105年度有機通
      路部門之獎金總額為115,347元，業經本院認定如上，反
      訴被告抗辯應以合約金額計算獎金，洵無足取。而依系爭
      簽呈說明欄第參點記載：「獎金比例為單位主管獎金佔70
      %，有機通路業務同仁獎金佔20%，業務助理10%，個人依
      貢獻及到職日由單位主管調整」等語，核其真意乃反訴原
      告授權單位主管考量員工之貢獻進行分配後發放，反訴原
      告自應先將獎金全額發放給單位主管，再由單位主管依員
      工之貢獻及到職日分配獎金，故單位主管受領該部門全額
      之獎金即有法律上理由。準此，反訴被告受領之45萬元中
      ，就115,347元部門獎金部分均有法律上原因，逾此範圍
      之金額，則均無法律上原因，而屬不當得利。反訴原告主
      張反訴被告僅就其個人可得之單位主管獎金80,743元有法
      律上原因，要非可採。從而，扣除部門獎金後，反訴原告
      請求反訴被告返還334,653元部分（計算式：450,000-115
      ,347=334,653），為有理由。
（二）反訴被告另抗辯已於106年1月25日至106年1月27日將受領
      獎金中178,220元分配給業務同仁及業務助理等語，並提
      出存摺影本1紙為證（見原審卷第60頁）。惟查，該存摺
      影本所示106年1月25至27日之9筆交易紀錄中，有2筆是轉
      帳，但無法認定匯款對象為何人，其餘7筆均為提款，亦
      無從證明反訴被告提領後交付多少金額予何人；且證人賴
      佩君亦到庭證稱：被上訴人有發獎金，是給現金，實際金
      額不記得等語（見本院卷第58頁反面），則反訴被告究竟
      有無將178,220元全數分配予業務同仁，已有疑義。況縱
      反訴被告所述為真，惟其分配178,220元予業務同仁之行
      為，同時消滅其對反訴原告所負之分配獎金予部門員工之
      義務，尚非以其受領之利益無償讓與第三人，自無從依民
      法第183條規定免其返還義務。故反訴被告前揭所辯，即
      非有據。
（三）末按給付有確定期限者，債務人自期限屆滿時起，負遲延
      責任。給付無確定期限者，債務人於債權人得請求給付時
      ，經其催告而未為給付，自受催告時起，負遲延責任。其
      經債權人起訴而送達訴狀，或依督促程序送達支付命令，
      或為其他相類之行為者，與催告有同一之效力，民法第22
      9條第1項、第2項定有明文。又遲延之債務，以支付金錢
      為標的者，債權人得請求依法定利率計算之遲延利息。但
      約定利率較高者，仍從其約定利率。應付利息之債務，其
      利率未經約定，亦無法律可據者，週年利率為5%，民法第
      233條第1項、第203條亦有明定。本件反訴原告對反訴被
      告之不當得利返還債權，核屬無確定期限之給付，自應經
      反訴原告之催告而未為給付，反訴被告始負遲延責任。準
      此，反訴原告就上開請求有理由部分，請求自民事反訴狀
      繕本送達反訴被告之翌日即107年7月24日起（反訴被告收
      受日期見本院卷第48頁回執），按週年利率5%計付遲延利
      息，核無不合。
陸、綜上所述，就本訴部分，被上訴人依勞動契約之法律關係，
    請求上訴人應給付324,450元，為無理由，應予駁回。原審
    為被上訴人勝訴之判決，容有違誤，上訴人之上訴為有理由
    ，爰廢棄原判決，改判如主文第2項所示。反訴部分，反訴
    原告依不當得利之法律關係，請求反訴被告給付334,653元
    ，及自107年7月24日起至清償日止按週年利率5%計算之遲延
    利息，為有理由，應予准許。逾此部分之請求，為無理由，
    應予駁回。
柒、本件事證已臻明確，兩造其餘攻擊防禦方法，核與判決結果
    不生影響，爰不逐一論述。
捌、據上論結，本件上訴為有理由，反訴為一部有理由，一部無
    理由，依民事訴訟法第436條之1第3項、第450條、第78條、
    第79條，判決如主文。
中　　華　　民　　國　 107　　年　　12　　月　　28　　日
                  勞工法庭  審判長 法  官  游文科
                                   法  官  吳昀儒
                                   法  官  劉奐忱
本訴及反訴均不得上訴。
正本係照原本作成。
中　　華　　民　　國　 107　　年　　12　　月　　28　　日
                                   書記官  王小芬